【裁判字號】    99,消債更,14
【裁判日期】    991222
【裁判案由】    更生事件
【裁判全文】
臺灣臺東地方法院民事裁定            99年度消債更字第14號
聲  請  人  鄭建雄
上列當事人聲請消費者債務清理事件，本院裁定如下：
    主  文
聲請駁回。
聲請費用新臺幣壹仟元由聲請人負擔。
    理  由
一、依消費者債務清理條例第3條規定，債務人不能清償債務或
    有不能清償之虞者，得依本條例所定更生或清算程序，清理
    其債務。而該條例所謂之「不能清償債務或有不能清償之虞
    者」，係指債務人欠缺清償能力，對於已屆清償期，且已受
    請求之債務之全部或主要部分，客觀上可預見其為一般且繼
    續的不能清償之財產狀態。又清償能力係由財產、信用、勞
    力三者構成，雖無足夠財產，如有良好之信用、優良之技術
    或持續不斷之勞力，即屬有清償債務之可能。
二、聲請意旨略以：聲請人目前債務總金額為新臺幣（下同）
    1,147,445元，有不能清償債務之情事，消費者債務清理條
    例施行前，曾與荷蘭銀行等成立協商，惟依協商之條件，聲
    請人每月應清償之金額高達約12,000元，然聲請人能力每月
    僅能清償7,000元至8,000元，且因聲請人薪資倚賴業績而定
    ，因業績不佳，以致履行顯有重大困難而毀諾，且無擔保或
    無優先權之債務總額未逾1,200萬元，復未經法院裁定開始
    清算程序或宣告破產，爰向本院聲請更生等語。
三、聲請人主張上情，業據提出財產及收入狀況說明書、債權人
    清冊、債務人清冊、協商契約、聲請人之民國97至98年度綜
    合所得稅各類所得資料清單、聲請人之財政部臺北市國稅局
    花蓮縣財產歸屬資料清單、財團法人金融聯合徵信中心當事
    人綜合信用報告、本票、薪資通知單、存摺、母親及兄弟姐
    妹之財政部臺灣省南區國稅局財產歸屬資料清單、97、98年
    度綜合所得稅各類所得資料清單等為證，惟查：
（一）聲請人即使每月收入不一，然依其於97年至98年間任職於
      南山人壽保險股份有限公司，以其97、98年度綜合所得稅
      各類所得資料清單上載之收入為基數計算，以其總收入平
      均分配，爰認其平均月薪約59,200元（計算式：748,800+
      672,02 1÷24≒59,200元）。
（二）按消費者債務清理條例之立法目的，係為使不幸陷入經濟
      困境之人得以清理債務、重建生活，並在清理過程中能保
      有符合人性尊嚴之最低基本生活，而非維持債務人過去慣
      常之寬逸生活，是於評估債務人是否有「不能清償或不能
      清償之虞」時，並非由聲請人任意主張其基本生活費用之
      數額，否則將造成揮霍無度以致清償能力降低，反而易使
      更生程序無從進行。而聲請人既已負債大於資產，本應較
      一般人更節約支出撙節開銷，蓋消債條例所定債務清理程
      序之立法精神，係重新檢視消費行為樽節支出，故聲請人
      既已有不能清償之事由，生活消費程度自應受有限制，每
      月生活開支，自不能與一般人等量齊觀或仍過著與往昔相
      同之奢侈生活；除有絕對必要性支出之外，自當縮衣節食
      ，刻苦生活、優先誠實履行清償債務之責。是聲請人雖陳
      報每月必須支出交通費、手機市話費用、生活費、房租、
      清償私人借貸、水電費、保險費等共29,000元（本院卷第
      16、17頁）惟參諸前述說明，聲請人所陳報之必要支出，
      尚且高出內政部公告之97年度最低生活費標準即每人每月
      9,829元高出三倍，容非儘量壓低生活支出之結果，其每
      月必要支出，應仍可降低，故爰以上開內政部公告數額，
      為其必要生活之額度，方屬適允，此外，聲請人主張扶養
      母親每月花費5,000元，然聲請人母親共有4名扶養義務人
      ，有戶籍謄本可憑，聲請人所負擔者為撫養費用之4分之1
      ，爰參酌上開內政部公告數額，認聲請人每月扶養母親之
      分擔之數額以3,000元為適當，是本院認聲請人每月之必
      要支出及撫養費用總和為12,829元（計算式：9,829+3,
      000＝12,829）。
（三）而聲請人對金融機構之總欠款為1,147,445元，惟聲請人
      已於98年間與所有金融機構債務人，即池上鄉農會、臺灣
      土地銀行、渣打國際商業銀行、合作金庫、萬泰銀行、荷
      蘭銀行等，個別約定分期還款，其每月應清償之金額分別
      為2, 828元、600元、3,000元、1,547元、3,724元、7,
      160元，均據聲請人提出相符之協商契約（本院卷第23 至
      32頁）及財團法人金融聯合徵信中心當事人綜合信用報告
      核閱屬實，此外，縱依聲請人陳稱每月尚須清償與其舅舅
      間之私人借貸款項8,500元，其每月清償債務之總金額為
      27,359元（計算式：2, 828+600+3,000+1,547+3,724+7,
      160+8,500＝27,359）。
（四）故聲請人倘將每月支出儘量減低至9,829元，其撫養母親
      4,000元、清償每月應清償之債務27,359元後，其每月實
      際可資運用之金額約為19,012元（計算式：59,200-12,82
      9-27,359＝19,012），又聲請人為民國69年出生，現年30
      歲，依勞動基準法第65條規定，計算至其法定退休年齡65
      歲為止，其尚有35年之工作能力，則聲請人重新調整消費
      習慣撙節開銷，尚非無清償債務之可能。
四、綜上所述，聲請人雖以每月支出之生活費用達29,000元，並
    須扶養母親之5,000元，因而每月僅能清償7, 000元至8,000
    元，而主張有不能清償情事，惟本院審酌其每月必要支出暨
    扶養、清償數額，參酌其每月平均收入，認聲請人尚不具備
    不能清償債務之法定要件，從而，更生之聲請，於法尚有未
    合，爰裁定駁回。依消費者債務清理條例第8條、第15條，
    民事訴訟法第95條、第78條，裁定如主文。
中    華    民    國    99    年    12    月    22    日
                  民事庭    法      官  郭玉林
上為正本係照原本作成。
如不服本裁定，應於裁定送達後10日內，以書狀向本院提出抗告
，並繳納抗告費新臺幣1,000 元。
中    華    民    國    99    年    12    月    22    日
                            書  記  官  莊惠如

司法院資訊處製作；財團法人民間司法改革基金會備份。
